【裁判字號】    88,訴,1940
【裁判日期】    890927
【裁判案由】    偽造有價證券
【裁判全文】
臺灣高雄地方法院刑事判決                        八十八年度訴字第一九四號
    公  訴  人  臺灣高雄地方法院檢察署檢察官
    被      告  丙○○
    選任辯護人  江雍正
                吳賢明
                吳世敏
右列被告因偽造有價證券案件，經檢察官提起公訴（八十八年度偵字第一三九０六號
），本院判決如左：
    主  文
丙○○意圖供行使之用，而偽造有價證券，處有期徒刑貳年，緩刑參年。
偽造「乙○○」印章壹顆及票號二一六０三０號票面金額為貳萬陸仟元之本票壹張，
均沒收。
    事  實
一、丙○○於民國八十六年九月十六日起，自任會首召集每月每會新台幣（下同）二
    萬元之互助會一組，採外標制，共計二十二會，期間至八十八年六月十六日止，
    得標之會員須簽發商業本票交付活會會員，作為收取會款之擔保。乙○○在上開
    互助會參加二會，而於八十七年一月十六日標取其中一會，另一會則與丙○○協
    議，以死會應繳會款與活會尚得標取會款之利益相抵之方式，乙○○遂同意將其
    在互助會之權利義務讓由丙○○全盤承受，且同意丙○○借用將其名義競標，然
    就標會後之所有義務均須由丙○○負責，亦即乙○○完全脫離該互助會，丙○○
    遂於八十七年十一月標會時，以乙○○之名義以六千元之標息得標，詎其為順利
    向活會會員甲○○取得會款，竟意圖供行使之用及意圖為自己不法之所有，隨即
    委託不知情刻印者偽造乙○○印章一顆，於八十七年十一月十六日，在高雄市左
    營區○○○路三九四巷四十二號，偽簽乙○○之署名於發票人處開立面額為二萬
    六千元之本票而蓋用上開偽刻之印章於發票人處，偽造出乙○○名義所開立之本
    票一張後，丙○○復於八十七年十一月十九日，再持前開偽造之本票向當時之活
    會會員甲○○收取會款而行使之，並隱瞞前揭本票係偽造之事實，致活會會員甲○○陷於錯誤，以為確係乙○○開立之本票而可供擔保，遂如數交付會款予丙○○，嗣前開互助會至八十七年十二月止會後，甲○○求償無門，幾經查證，始查
    知上情。
二、案經甲○○訴請臺灣高雄地方法院檢察署檢察官偵查起訴。
    理  由
一、訊據被告丙○○對右揭召集互助會自任會首，並於八十七年十一月標會時係以乙○○之名義得標等情，固為坦承，惟矢口否認有何偽造有價證券之犯行，辯稱：
    係乙○○自己將其本身之一會讓與伊，而伊認為乙○○有同意以其名義開立本票
    交予其他活會會員為擔保，伊並無偽造本票之行為云云，惟查右揭事實，業據告
    訴人甲○○指訴綦詳，且被告於偵訊中亦坦承未得乙○○同意而以其名義開立本
    票，訊之證人乙○○亦迭於偵訊及本院訊問時證稱：伊原有參加上揭被告招募之
    互助會二會，其中一會已標取，而另外一會則與被告達成協議以死活會相抵之方
    式，將該另一會讓與被告，然伊並不知被告偽刻印章以伊之名義開立本票予其他
    會員，伊並未同意，而本票上之印文及署名並非伊所為等語至明，是以，乙○○
    既已將其在上開互助會活會會員之一切權利全部讓與被告承受，則衡情乙○○既
    已完全脫離該互助會，根本未能標得會款，則豈有還開立本票予其他活會會員而
    徒將自己置於將來須負票據清償責任之不利狀況等情以觀，自不得以乙○○將活
    會頂讓予被告，即認乙○○即有授權被告以其名義開立本票，況且開立本票係無
    因之票據債務，與合會所產生之債權債務關係係屬二事，而合會關係所欲擔保得
    標者將來履行合會之債務而開立之本票，亦未規定必以得標者之名義開立本票，
    此從卷附被告所募集之互助會名單暨規範一紙自明，是被告前開所辯，並不可採
    。是按被告明知其已完全承受乙○○之會員義務，竟為圖順利向活會會員取得會
    款，未經乙○○之同意，擅自偽造乙○○名義之本票，並隱瞞根本非乙○○本身
    或同意開立之本票之實情，仍持之向告訴人甲○○收取會款二萬元，其有使告訴
    人陷於錯誤，而藉以詐得會款之犯意，彰彰甚明。此外並有前揭票號二一六０三
    ０號票面金額為貳萬陸仟元之本票影本一紙在卷可稽，綜上所述，事證明確，被
    告犯行洵堪認定。
三、查被告未經乙○○之同意，擅自以乙○○之名義偽造本票而行使，致使告訴人陷
    於錯誤而交付會款，核其所為係犯刑法第二百零一條第一項、第三百三十九條第
    一項之罪。被告利用不知情之刻印者偽造乙○○之印章為間接正犯。再其偽刻乙○○之印章及偽造乙○○之署名，為偽造乙○○名義之本票此有價證券之部分行
    為，而其行使偽造有價證券之低度行為部分，則應為偽造有價證券之高度行為所
    吸收，故就偽造印章、署押及及行使偽造有價證券之部分，均不另論罪。被告所
    犯上揭偽造有價證券及詐欺取財二罪間，有方法結果之牽連關係，依刑法第五十
    五條規定，應從較重之刑法第二百零一條第一項之偽造有價證券罪處斷。而公訴
    人雖未就詐欺取財部分起訴，惟此部分與起訴部分有牽連犯之裁判上一罪關係，
    已如前述，本院自得一併審酌。此外，被告自始至終僅承認以乙○○之名義開具
    一紙本票，而告訴人亦未指訴被告有另以乙○○之名義開具本票予其他活會會員
    ，且亦無查扣到他紙支票，足認被告另有以同一方式偽造有價證券給予其他活會
    會員，因此，僅認被告偽造有價證券張數為一紙，詐欺對象僅告訴人一人，附此
    敘明。審酌被告係因經濟困難，為維持互助會正常運作，方為本件犯行，業經其
    供陳在卷，犯罪動機尚稱非惡，堪認係因一時失慮，誤罹罪章，犯罪情狀足可憫
    恕，爰依刑法第五十九條規定，酌量減輕其刑。審酌被告招募民間互助會而自任
    會首，竟為圖取得會款，擅自偽造他人名義之本票持用，業對他人權益造成危害
    ，且犯後猶否認犯行，惟念其顯係因經濟困難，且係為求順利取得會款，方為本
    件犯行，再現已與告訴人成立民事上和解，有和解書一份在卷足憑及偽造票據金
    額非鉅等一切情狀，爰酌情量處如主文所示之刑，又查被告先前未曾受有期徒刑
    以上刑之宣告，有本院被告全國前案紀錄表及台灣高雄地方法院檢察署刑案資料
    查註紀錄表在卷可稽，信其經此次偵審程序後，應知所警惕，無再犯之虞，本院
    衡情，認其所受上開刑之宣告，以暫不執行為當，爰併予宣告緩刑三年，以啟自
    新。前開票號二一六０三０號票面金額為貳萬陸仟元之本票一紙，應依刑法第二
    百零五條之規定予以宣告沒收，至於同屬偽刻之乙○○印章一顆，雖未扣案，但
    依刑法第二百十九條規定，因屬義務沒收之物，且亦無證據足認前開物品業已滅
    失，是依法仍應諭知沒收；又本票上偽造之乙○○之印文及署名，係屬偽造本票
    之一部分，已因本票之沒收而包括在內，爰不另為沒收之諭知，附此敘明。
三、公訴意旨另認被告尚有偽造丁○○之名義開具本票之行為，而認被告另涉犯刑法
    上之偽造有價證券罪等語。經查：
    (1)證人即丁○○於本院審理時到庭作證稱：「我是八十七年十月份請丙○○幫我
      標會的，之前二、三個月前就請他幫我標會了」、「．．．因人當時常去大陸
      ，他說開本票要刻印章，我才全權委託他幫我刻印章及開本票」、「（問：為
      何告訴人甲○○說妳沒同意丙○○幫你開本票？）我不認識甲○○，她也沒有
      問過我」、「他有向我說要開立我的本票」等語，從而，被告既係獲丁○○之
      授權同意，方才以其之名義開立本票，自難僅憑偵查中告訴人之供述且未經訊
      問證人即票據發票人丁○○，即遽認被告有何偽造有價證券之情。
    (2)綜前所述，公訴意旨此之所指，尚屬不能證明，然因公訴人認此與前揭有罪部
      分連續犯之裁判上一罪關係之故，爰不另為無罪之諭知，附此敘明。
據上論斷，應依刑事訴訟法第二百九十九條第一項前段、刑法第二百零一條第一項
、第三百三十九條第一項、第五十五條、第五十九條、第七十四條第一款、第二百零
五條、二百十九條，罰金罰鍰提高標準條例第一條前段，判決如主文。
中      華      民      國    八十九    年      九      月   二 十七    日
                                  臺灣高雄地方法院刑事第二庭
                                      法  官    廖  建  瑜
右正本證明與原本無異。
如不服本判決，應於判決送達後十日內，向本院提出上訴狀。
                                      書記官    歐  文  政
中    華    民    國      八十九      年      九      月  三十      日
附錄論罪科刑法條
刑法第二百零一條第一項：
意圖供行使之用，而偽造、變造公債票，公司股票或其他有價證券者，處三年以上十
年以下有期徒刑，得併科三千元以下罰金。
刑法第三百三十九條第一項
意圖為自己或第三人不法之所有，以詐術使人將本人或第三人之物交付者，處五年以
下有期徒刑、拘役或科或併科一千元以下罰金。


司法院資訊處製作；財團法人民間司法改革基金會備份。
